最高法院刑事判決　　　　　　　　　　　　　　　八十八年度台上字第五六八七號
　　上　訴　人　甲○○
右上訴人因違反稅捐稽徵法案件，不服臺灣高等法院中華民國八十六年八月十九日第
二審判決（八十六年度上訴字第二七○號，起訴案號：臺灣台北地方法院檢察署八十
五年度偵字第一一一二○號、一三○四四號），提起上訴，本院判決如左：
    主  文
原判決撤銷，發回台灣高等法院。
    理  由
本件原判決認定上訴人甲○○係台北市○○○路○段一一六巷三號二樓錦龍鋼鐵有限
公司（下稱錦龍公司）負責人，為從事業務之人，亦為適用稅捐稽徵法納稅義務人規
定之人。明知鍾德旺、鍾定旬及紀宗憲於民國八十二年間，並未在錦龍公司任職領薪
，竟於八十三年初申報錦龍公司八十二年度之營利事業所得稅時，使不知情之人員，
在不詳地點製作其業務上作成之扣繳憑單、營利事業所得稅結算申報書、損益表及營
業成本明細表時，基於逃漏八十二年度營利事業所得稅之單一犯意，接續登載鍾德旺
、鍾定旬、紀宗憲八十二年一月至十二月薪資所得各新臺幣（下同）五十四萬元、五
十萬四千元、五十四萬元之扣繳憑單各一紙，於申報書損益表之營業成本欄及營業成
本明細表上，各虛列增加上開鍾德旺、鍾定旬、紀宗憲之薪資合計一百五十八萬四千
元後，登載其營業成本為一四、六二八、四○七元，勞務成本為九、八四七、○○○
元之不實事項，復使不知情之人一次持該三份不實之扣繳憑單、營利事業所得稅申報
書、損益表及營業成本明細表，於申報八十三年度營利事業所得稅期間，向財政部國
稅局行使，據以辦理錦龍公司八十二年度之營利事業所得稅結算申報，足以生損害於
鍾德旺、鍾定旬、紀宗憲及稅捐稽徵機關課徵稅捐之正確性，錦龍公司因而逃漏八十
二年度營利事業所得稅三萬六千二百五十元等情，因而維持第一審法院論處上訴人公
司負責人，為納稅義務人以不正當方法逃漏稅捐罪刑（處有期徒刑五月）之判決，駁
回上訴人在第二審之上訴，固非無見。
惟查：(一)原判決認定：「甲○○基於逃漏八十二年度營利事業所得稅之單一犯意，接
續登載鍾德旺、鍾定旬、紀宗憲八十二年一月至十二月薪資所得各五十四萬元、五十
萬四千元、五十四萬元之扣繳憑單各一紙，於申報書損益表之營業成本欄及營業成本
明細表上，虛列增加鍾德旺、鍾定旬、紀宗憲之薪資合計一百五十八萬四千元後，登
載其營業成本為一四、六二八、四○七元，勞務成本為九、八四七、○○○元之不實
事項，復使不知情之人一次持該三份不實之扣繳憑單、營利事業所得稅申報書、損益
表及營業成本明細表，向財政部國稅局行使，據以辦理錦龍公司八十二年度之營利事
業所得稅結算申報。」，如若屬實，則上述「扣繳憑單」除屬刑法第二百十五條業務
上登載不實之文書外，是否亦為行為時商業會計法第十三條規定之商業會計憑證（該
法在上訴人行為後，於八十四年五月十九日、八十七年十月二十九日先後修正公布，
舊法第十三條，修正為新法第十五條），非無疑義。凡此，關乎上訴人所為有無觸犯
行為時商業會計法第六十六條第一款「商業負責人以明知為不實之事項，而填製會計
憑證」罪名（新法修正為第七十一條第一款），原審未詳加調查、審認、說明，遽為
判決，自難謂為適法。(二)有罪判決書之事實一欄，為判斷其適用法令當否之準據，法
院應將依職權認定與論罪科刑有關之事實，翔實記載，然後於理由內逐一說明其憑以
認定之證據，並使事實認定與理由說明，互相適合，方為合法。倘事實認定與理由說
明，不相一致，或事實與理由欄內之記載，前後齟齬，按諸刑事訴訟法第三百七十九
條第十四款後段規定，均屬判決理由矛盾之當然違背法令。依卷附財政部台北市國稅
局財北國稅中北審字第八五○二二六八六號函（見第一審卷第二十四頁）所載，錦
龍公司虛列鍾德旺、鍾定旬及紀宗憲合計一百五十八萬四千元之薪資所得，辦理八十
二年度營利事業所得稅結算申報，使該公司逃漏八十二年度營利事業所得稅款計三十
三萬七千七百三十元，原判決理由內，亦同為此項記載，惟事實欄竟認定：「錦龍公
司因而逃漏八十二年度營利事業所得稅三萬六千二百五十元。」，此事實之認定，不
唯與理由欄之記載，相互齟齬，且與卷內證據資料之內容不相適合，即於法有違。上
述各點上訴意旨雖未指摘，惟此為本院得依職權調查之事項，應認原判決有撤銷發回
之原因。上訴人行為後，商業會計法先後於八十四年五月十九日、八十七年十月二十
九日修正公布施行，分別於八十四年五月二十一日、八十七年十月三十一日生效，其
中舊法第六十六條第一款修正為新法第七十一條第一款，案經發回，應一併注意比較
適用。
據上論結，應依刑事訴訟法第三百九十七條、第四百零一條，判決如主文。
中      華      民      國    八十八    年      十      月      八      日
                              最高法院刑事第一庭
                                  審判長法官  施  文  仁
                                        法官  張  淳  淙
                                        法官  林  永  茂
                                        法官  蕭  仰  歸
                                        法官  黃  一  鑫
      右正本證明與原本無異
                                              書  記  官
中      華      民      國    八十八    年      十      月     十四     日
